臺灣高雄地方法院刑事判決　　　　　　　96年度易字第1309號
公　訴　人　臺灣高雄地方法院檢察署檢察官
被　　　告　乙○○
上列被告因電子遊戲場業管理條例等案件，經檢察官提起公訴（
96年度偵字第5957號），本院判決如下：
    主  文
乙○○共同違反未依電子遊戲場業管理條例規定辦理營利事業登
記者，不得經營電子遊戲場業之規定，處有期徒刑貳月，如易科
罰金，以銀元佰元即新臺幣玖佰元折算壹日。減為有期徒刑壹
月，如易科罰金，以銀元佰元即新台幣玖佰元折算壹日。緩刑
貳年，並應向臺灣高雄地方法院檢察署指定之公益團體、地方自
治團體或社區提供捌拾小時之義務勞務。緩刑期內付保護管束。
扣案電子遊戲機臺「吃角子老虎」貳臺，均沒收。
    事  實
一、乙○○係址設高雄市○○區○○路10號之「全日超商」之店
    員，明知未辦理電子遊戲場業之營利事業登記，不得經營電
    子遊戲場業，竟自94年12月8 日起，與該店老闆甲○○（經
    檢察官另案起訴）共同基於違反電子遊戲場業管理條例之犯
    意，由甲○○在上揭超商內，擺設其所有電腦型電子遊戲機
    臺「吃角子老虎」2 臺，再由乙○○從事現場開分、洗分及
    兌換現金等工作。甲○○與乙○○復共同基於賭博之犯意，
    以上開電子遊戲賭博機臺為賭博工具，而在上址公眾得出入
    之場所，與不特定之賭客賭博財物。賭博方式為賭客先以現
    金兌換成10元硬幣數枚，再將硬幣投入機台內打玩，以押注
    之方式與該機台對賭輸贏，若贏時分數增加，洗分後得以累
    積之分數兌換現金，若輸則分數減少，先前以硬幣換得之分
    數歸電子遊戲機台即甲○○所有。玩畢則可依剩餘分數以1
    ：1 之比例要求乙○○洗分換回現金。嗣於95年2 月17日15
    時50分許，有賭客丙○○（另經檢察官聲請簡易判決處刑）
    於該超商店內把玩上開遊戲機台以賭博財物，為警在上址當
    場查獲，並扣得上開電玩2 臺及丙○○因賭博所得財物800
    元。
二、案經高雄市政府警察局左營分局報告臺灣高雄地方法院檢察
    署檢察官偵查起訴。
    理  由
一、證據能力部分：
（一）按被告以外之人，於審判外之言詞或書面陳述，除法律有
      規定者外，不得作為證據；又被告以外之人（包括證人、
      鑑定人、告訴人、被害人及共同被告等）於檢察事務官、
      司法警察官或司法警察調查中所為之陳述，與審判中不符
      時，其先前之陳述具有較可信之特別情況，且為證明犯罪
      事實存否所必要者，得為證據，刑事訴訟法第159 條第1
      項、第159 條之2 分別定有明文。是被告以外之人於司法
      警察（官）調查中所為之陳述，依刑事訴訟法第159 條第
      1 項規定，係屬傳聞證據，原則上無證據能力，惟如該陳
      述與審判中不符時，其先前之陳述具有較可信之特別情況
      ，且為證明犯罪事實存否所必要者，依同法第159 條之2
      規定（即刑事訴訟法第159 條第1 項所指之「除法律有規
      定者外」），始例外認為有證據能力；如該陳述與審判中
      相符時，因該陳述並不符合刑事訴訟法第159 條之2 有關
      傳聞例外之規定，故不得作為認定本案犯罪事實有無之證
      據，此時，當以證人於審判中之陳述作為證據。另所謂「
      前後陳述不符」之要件，應就前後階段之陳述進行整體判
      斷，以決定其間是否具有實質性差異，惟無須針對全部陳
      述作比較，陳述之一部分有不符，亦屬之。又「證明犯罪
      事實之存否所必要」，即使用證據之必要性，係指因無法
      再從同陳述者取得證言，而有利用原陳述之必要性，只要
      認為該陳述是屬於與犯罪事實存否相關之事實，並為證明
      該事實在實質上之必要性即可。而「具有可信之特別情況
      」，係指依陳述時之外部客觀情況而言，足以令人相信該
      陳述是虛偽之危險性不高，必須綜合該陳述是否未受到外
      力影響；陳述人之觀察、記憶、表達是否正確及有無偽證
      之各項因素，而為判斷。經查：證人丙○○警詢之陳述與
      審判中相符，依前開說明，應以其審判中所述作為證據，
      其警詢所述應無證據能力。
（二）證人丙○○於95年2 月17日在檢察官偵訊時具結證述，而
      依現階段刑事訴訟法規定，檢察官係代表國家偵查犯罪、
      實施公訴，依法有訊問被告、證人、鑑定人之權，而實務
      運作時，檢察官偵查中向被告以外之人所取得之陳述，原
      則上均能遵守法律規定，不致於違法或不當取供，故可信
      度極高，其向檢察官所為之言詞陳述，並無證據證明有何
      顯不可信之情況，且與本案待證事實相關，依刑事訴訟法
      第159 條之1 第2 項規定，自得為證據。
二、訊據被告乙○○固坦承受甲○○僱用在全日超商擔任店員，
    惟矢口否認有何違反電子遊戲場業管理條例、賭博之犯行，
    辯稱：遊戲機台都是老闆甲○○的東西跟我無關。對於甲○○就全日超商有無申請電子遊戲場業之營利事業登記之事不
    知情，而丙○○確實有在我們的超商常常進出，是我們的客
    人，但我從來不曾洗分換錢給丙○○，至於丙○○所說跟我
    換錢可能是買東西換錢等語。經查：
（一）證人即賭客丙○○於檢察官偵訊時具結證述：伊於95年2
      月17日去全日超商打玩電腦遊戲機臺，是投硬幣10元，就
      可開啟，伊打了800 多分，向被告換得現金800 元，後來
      甫出店門口即為警查獲等語；且於本院具結證稱：伊認識
      被告，被告是伊住家樓下超商的店員。伊在95年2 月17日
      15時50分左右，在高雄市○○區○○路10號全日超商被警
      察查獲，當日伊原來在全日超商打遊戲機臺，一次投10元
      硬幣，再押注，看押中的倍數是多少就是多少分，得分之
      後可以繼續玩，也可以保留積分，後來伊不想玩了，就去
      櫃檯請被告幫伊計分，被告沒有給計分卡，也沒有登記在
      任何的統計表上，只是記在心裡，然後被告說有警察，伊
      就跑掉了，因為怕警察抓伊去另案執行，等過了三、四十
      分左右，伊又回去全日超商，跟被告說剛才剩下的分數要
      拿現金，拿了現金後，伊甫離開就被警察抓了，並被警察
      扣押800 元，就是在超商向被告所拿到的現金等語明確（
      參本院卷第74-76 頁），其證述前後相符，無何矛盾岐異
      之處，且證人與被告並無仇怨，當無甘冒破壞己身名譽、
      擔負賭博罪及偽證重責之風險，無端誣陷被告之必要，是
      證人之證言自無何顯不可信之情況，況且經檢察官、被告
      復一再向證人確認，被告是否即為當日換現金之人，證人
      均仍答以肯定之答案，而證人既係住於全日超商附近，被
      告亦非第一日甫至全日超商擔任店員，則證人與被告即非
      第一次見面，是證人亦應無錯認之可能，此外，並有扣押
      物品目錄表、查獲現場照片在卷可證，及電子遊戲機「吃
      角子老虎」2 臺、賭資800 元扣案足佐，堪認被告確有以
      電子遊戲機供客人賭博財物。又超商為「公眾得出入之場
      所」，應無疑問，被告於超商設置電子遊戲機供客人賭博
      財物，則其賭博犯行，洵堪認定。
（二）又按以自己共同犯罪之意思，參與實施犯罪構成要件以外
      之行為，或以自己共同犯之意思，事先同謀，而由其中一
      部分人實施犯罪之行為者，均為共同正犯（司法院大法官
      會議解釋釋字第109 號解釋文參照），即行為人以自己犯
      罪意思而參與犯罪，無論其所參與者是否係犯罪構成要件
      之行為，皆為正犯，其以幫助他人犯罪之意思而參與犯罪
      ，其所參與者，苟係犯罪構成要件之行為，亦為正犯，必
      以幫助他人犯罪之意思而參與犯罪，其所參與者又為犯罪
      構成要件以外之行為，始為從犯。故共同實施犯罪行為之
      人，在合同意思範圍以內，各自分擔犯罪行為之一部，相
      互利用他人之行為，以達其犯罪之目的者，即應對於全部
      所發生之結果，共同負責（最高法院92年台上字第5407號
      判決意旨參照），又按意思之聯絡並不限於事前有所謀議
      ，即僅於行為當時有共同犯意之聯絡者，亦屬之，且其表
      示之方法，亦不以明示通謀為必要，即相互間有默示之合
      致，亦無不可（最高法院73年台上字第2364號判例參照）
      。而電子遊戲場業之經營，非僅「單純擺設」電子遊戲機
      具為已足，舉凡所擺設電子遊戲機具現場之管理及供顧客
      兌換代幣把玩等亦應屬經營行為之內。查被告並不否認受
      甲○○僱用在全日超商擔任店員，且為警查獲當日亦有在
      櫃臺看顧之行為，而當日賭客丙○○打玩遊戲機台後，係
      向被告洗分換回現金，亦認定如前述。佐以被告受甲○○
      僱用在全日超商擔任店員已達數月，甲○○在超商現場擺
      設遊戲機臺，均插電經營，被告豈會不知甲○○未領有證
      照而經營電子遊戲場業，況且被告前受甲○○僱用，在全
      日超商擔任店員，曾於94年12月7 日遭警查獲，亦涉犯違
      反電子遊戲場業管理條例犯行，該案雖經臺灣高等法院高
      雄分院以95年上易字第888 號判決無罪確定，然被告既已
      有因類似情形遭查獲之經驗，如猶未瞭解上開超商之營業
      登記項目為何，而仍繼續任職於全日超商，實有悖於常情
      之處，益徵被告於本案對於全日超商未辦理電子遊戲場業
      之營利事業登記，仍擺設電子遊戲機臺乙節應係知情，其
      明知此情，仍參與看顧櫃臺、兌換硬幣或代幣、洗分兌換
      現金等違反電子遊戲場業管理條例、賭博構成要件行為，
      自屬正犯行為之實施，且與甲○○間縱無明示通謀，於行
      為中亦相互有默示之犯意聯絡，揆諸上揭意，被告自為上
      開2 罪之共同正犯。是以，被告與甲○○共同違反電子遊
      戲場、公然賭博之犯行，亦堪認定，應依法論科。
（三）綜上所述，本件事證明確，被告犯行堪以認定，應依法論
      科。
三、查被告行為後，刑法業於94年2 月2 日經總統以華總一義字
    第09400014901 號令修正公布，並於95年7 月1 日施行，刑
    法施行法第1 條之1 亦於95年6 月14日經總統以華總一義字
    第09500085181 號令公布施行，參酌最高法院95年5 月23日
    刑事庭第8 次會議決議，修正後刑法第2 條第1 項之規定，
    係規範行為後法律變更所生新舊法律比較適用之準據法，於
    修正後刑法施行後，應適用修正後刑法第2 條第1 項之規定
    ，為「從舊從輕」之比較。另於比較時應就罪刑有關之共犯
    、未遂犯、想像競合犯、牽連犯、連續犯、結合犯，以及累
    犯加重、自首減輕暨其他法定加減原因（如身分加減）與加
    減比例等一切情形，本於統一性及整體性原則，綜其全部罪
    刑之結果而為比較。本院審酌：
（一）被告行為後，刑法第28條共犯之規定，亦於94年1 月7 日
      修正，同年2 月2 日公布，並於95年7 月1 日施行。因該
      條新舊規定將「實施」二字改為「實行」，而排除陰謀及
      預備階段之適用。本案被告業已著手實行且既遂，是不論
      依修正前之刑法第28條或修正後之同法第28條之規定，均
      構成共同正犯。
（二）修正後刑法第33條第5 款規定「罰金：新臺幣一千元以上
      ，以百元計算之。」與修正前刑法第33條第5 款規定「罰
      金：一元以上。」不同，經比較新舊法結果，以被告行為
      時之舊法較為有利於被告。
（三）被告行為後，刑法第267 條配合刑法第56條連續犯之刪除
      ，業已刪除常業犯之規定。而刑法第266 條普通賭博罪之
      法定刑為「1,000 元以下罰金」，而刑法第267 條常業賭
      博罪之法定刑為「2 年以下有期徒刑，得併科1,000 元以
      下罰金」，是依行為時法、裁判時法比較適用之結果，認
      為新法之法定刑為刑度較輕之罰金刑，故新法刪除常業犯
      之規定對被告自較為有利。
（四）綜合上述修正前、後之比較，以修正後之新法有利於被告
      ，自應適用裁判時之法律，即現行刑法之相關規定予以論
      處。
（五）又刑法第266 條第1 項所定罰金之貨幣單位原為銀元，而
      有關罰金倍數之調整及銀元與新臺幣之折算標準，則定有
      「罰金罰鍰標準條例」及「現行法規所定貨幣單位折算新
      臺幣條例」，除罰金以1 銀元折算3 元新臺幣外，並將72
      年6 月26日以前修正之刑法部分條文罰金數額提高2 至10
      倍，其後修正者則不再提高倍數；嗣修正後刑法第33條第
      5 款則將罰金刑提高為新臺幣1 千元以上，並以百元計算
      之，且因刑法第33條第5 款所定罰金貨幣單位既已改為新
      臺幣，刑法分則編各罪所定罰金之貨幣單位亦應配合修正
      為新臺幣，且考量刑法修正施行後，不再適用「現行法規
      所定貨幣單位折算新臺幣條例」。為使刑法分則編各罪所
      定罰金之最高數額與刑法修正前趨於一致，爰增訂刑法施
      行法第1 條之1 規定，將刑法分則編各罪所定罰金之貨幣
      單位均改為新臺幣，並將72年6 月26日以前修正之刑法部
      分條文罰金數額提高為30倍，其後修正者則提高為3 倍。
      依照刑法施行法第1條 之1 之立法理由說明謂：「……考
      量新修正之刑法施行後，不再適用現行法規所定貨幣單位
      折算新臺幣條例，為使罰金數額趨於一致，避免衍生新舊
      法比較適用問題，以緩和實務適用法律之衝擊，於不變動
      罰金數額之前提下，爰為第2 項規定。」可知本條之規定
      ，即在於避免就罰金之提高比較新舊法，且依本條規定，
      將罰金貨幣單位改為新臺幣，再予提高30倍，等於依罰金
      罰鍰提高標準條例第1 條前段提高10倍後，折算為新臺幣
      之金額，故實際上並無變更，而不在法律變更比較新舊法
      之列。按照法官除有特別規定外，應依現時有效法律裁判
      之原則，應逕行適用刑法施行法第1 條之1 第1 、2 項規
      定，併此指明。（臺灣高等法院暨所屬法院95年法律座談
      會刑事類提案第19號）。
四、核被告所為，係違反電子遊戲場業管理條例第15條之規定，
    應依同條例第22條之規定論處及犯刑法第266 條第1 項前段
    之公然賭博罪。被告與甲○○間就上開犯行，有犯意聯絡及
    行為分擔，為共同正犯。按刑事法若干犯罪行為態樣，本質
    上原具有反覆、延續實行之特徵，立法時既予特別歸類，定
    為犯罪構成要件之行為要素，則行為人基於概括之犯意，在
    密切接近之一定時地持續實行之複次行為，倘依社會通念，
    於客觀上認為符合一個反覆、延續性之行為觀念者，於刑法
    評價上，即應僅成立一罪。學理上所稱「集合犯」職業性、
    營業性或收集性等具有重複特質之犯罪均屬之，例如經營、
    從事業務、收集、販賣、製造、散布等行為概念者皆是。而
    從事賭博者，亦屬多次反覆實行之犯罪類型，具犯罪之依賴
    性而為常習犯，從賭博行為人自始基於概括性之主觀犯意與
    客觀行為加以觀察，社會通念應認屬包括一罪為恰當，並收
    限縮數罪併罰範圍之效。是被告與甲○○，在前址電子遊戲
    場之場所內，擺設上開電子遊戲機，共同提供場所經營電子
    遊戲場業，無非執行業務所當然，並因此與不特定客人對賭
    財物，在性質上各自具有反覆性，復罪名相同，數行為於密
    切接近之時地實施，侵害同一社會法益，各行為之獨立性極
    為薄弱，依一般社會健全觀念，在時間差距上，難以強行分
    開，在刑法評價上，合為包括之一行為予以評價，較為合理
    。被告基於違法經營電子遊戲場業之犯意及行為，同時觸犯
    賭博之罪，為想像競合犯，應依刑法第55條規定，從較重之
    違反電子遊戲場業管理條例第22條之規定處斷。
五、爰審酌被告前於94年12月7 日間同因違反電子遊戲場業管理
    條例案件，遭警查獲並涉訟，雖嗣後經判決無罪，惟被告猶
    未警惕，檢束自身行止，短期間內再度未依規定辦理電子遊
    戲場業之營利事業登記即擅自經營電子遊戲場業，妨害主管
    機關對於電子遊戲場業之管理，又在公開場合與客人對賭財
    物，破壞社會秩序，顯然不知悔改，未見幡然悔悟之意，又
    被告始終矢口否認參與本件犯行，態度非佳，均應予相當非
    難，惟念被告並無前科，有臺灣高等法院被告前案紀錄表可
    佐，素行尚佳，另斟酌被告受僱地位及分工情節，及其犯罪
    之動機、目的、智識程度、生活狀況等一切情狀，量處如主
    文所示之刑，並其之經濟狀況諭知易科罰金之折算標準。又
    被告係於96年4 月24日以前犯電子遊戲場業管理條例第22條
    及刑法第266 條之罪，經核符合中華民國九十六年罪犯減刑
    條例規定，所犯之罪應依同條例第2 條第1 項第3 款規定減
    其宣告刑二分之一，如主文所示，並諭知易科罰金之折算標
    準。末查，被告前未曾受有期徒刑以上刑之宣告，有臺灣高
    等法院被告前案紀錄表1 份在卷可憑，本院衡酌被告因一時
    短於思慮，致觸犯本案犯行，且本件犯罪使用手段及情節尚
    非嚴重，相信經此偵、審程序，理當知所警惕，而無再犯之
    虞，遂認前開所宣告之刑以暫不執行為適當，爰依修正後刑
    法第74條第1 項第1 款規定為緩刑2 年之諭知（逕適用修正
    後刑法之規定，最高法院95年第8 次決議參照）。此外，為
    促使被告日後知曉尊重法治之觀念，本院認除前開緩刑宣告
    外，另有賦予被告一定負擔之必要，故併予諭知被告應於向
    臺灣高雄地方法院檢察署指定之公益團體、地方自治團體或
    社區，於指定之時間、地點內，依照指定之勞務方式，提供
    80小時之義務勞動服務，且依刑法第93條第1 項第2 款規定
    宣告在緩刑期內付保護管束，俾能由觀護人予以適當督促，
    並發揮附條件緩刑制度之立意及避免短期自由刑執行所肇致
    之弊端，以符合緩刑宣告之目的。
六、至扣案吃角子老虎電子遊戲機台2 臺，為本件賭博當場所用
    之器具，均依刑法第266 條第2 項之規定，不問屬於犯人與
    否，宣告沒收。另扣得之賭資800 元，並非當場在賭檯或兌
    換籌碼處之財物，而係賭客丙○○因賭博所得之財物，自無
    從併予宣告沒收，附此敘明。
據上論結，應依刑事訴訟法第299 條第1 項前段，電子遊戲場業
管理條例第15條、第22條，刑法第11條前段、第2 條第1 項前段
、第28條、第266 條第1 項、第2 項、第55條、第74條第1 項第
1 款、第2 項第5 款、第93條第1 項第2 款，修正前刑法第41條
第1 項前段，刑法施行法第1 之1 條，中華民國96年罪犯減刑條
例第2 條第1 項第3 款、第7 條，判決如主文。
本案經檢察官高嘉惠到庭執行職務。
中　　華　　民　　國　　96　　年　　7 　　月　　20　　日
                  刑事第四庭    審判長法　官　郭玫利
                                      法  官  陳振嘉
                                      法  官  林意芳
以上正本證明與原本無異。
如不服本判決應於收受本判決後10日內向本院提出上訴書狀，並
應敘述具體理由，如未敘述上訴理由者，應於上訴期間屆滿後20
日內補提理由書狀於本院（均須按他造當事人之人數附繕本）「
切勿逕送上級法院」。
中　　華　　民　　國　　96　　年　　7 　　月　　20　　日
　　　　　　　　　　　　　　　　　 　 書記官  曾秀鳳
附錄本判決論罪之法條：
電子遊戲場業管理條例第15條
未依本條例規定辦理營利事業登記者，不得經營電子遊戲場業。
電子遊戲場業管理條例第22條
違反第15條規定者，處行為人1 年以下有期徒刑、拘役或科或併
科新台幣50萬元以上250 萬元以下罰金。
中華民國刑法第266條：
在公共場所或公眾得出入之場所賭博財物者，處1 千元以下罰金
。但以供人暫時娛樂之物為賭者，不在此限。
當場賭博之器具與在賭檯或兌換籌碼處之財物，不問屬於犯人與
否，沒收之。
